---
header-includes:
   - \usepackage[serbian]{babel}
   - \usepackage{blindtext}
output:
  html_document: default
  word_document: default
  pdf_document: default
---

```{=latex}
\begin{titlepage}

\begin{center}

% Gornji deo stranice
\includegraphics[width=0.25\textwidth]{logo-pmf.pdf}\\[1cm]    

\textsc{\LARGE Institut za matematiku i informatiku
\\ Prirodno-matematički fakultet \vspace{0.3cm}
\\ Univerzitet u Kragujevcu}\\[1.5cm]

\textsc{\Large Seminarski rad iz predmeta \\ Predstavljanje i tumačenje podataka}\\[1.0 cm]

% Naslov
{ \huge \bfseries Eksploratorna analiza}\\[1.0cm]
{ \LARGE Stopa samoubistva od 1985. do 2016. godine}\\[3.4cm]


% Autor i mentor
\begin{minipage}{0.4\textwidth}
\begin{flushleft} \large
\emph{Student:}\\
Lazar Avramović 1025/2019
\end{flushleft}
\end{minipage}
\begin{minipage}{0.4\textwidth}
\begin{flushright} \large
\emph{Profesor:} \\
dr Marinko Timotijević
\end{flushright}
\end{minipage}

\vfill

% Dno stranice
{\large Septembar 2020.}

\end{center}

\end{titlepage}

\tableofcontents
\newpage
```

```{r setup, include=FALSE}
library(tidyverse)
library(Amelia)
library(ggplot2)
library(countrycode)
library(ggalt)
library(rworldmap)
library(broom)
library(gridExtra)
options(tinytex.verbose = TRUE)
knitr::opts_chunk$set(echo = TRUE)
```
Predmet rada je upoređivanje stope samoubistva, po godini i zemlji, pod uticajem raznih socio-ekonomskih faktora.

# Baza podataka

Baza podataka se sastoji od sledećih (12) atributa: country, year, sex, age group, count of suicides, population, suicide rate, country-year composite key, HDI for year, gdpforyear, gdppercapita, generation (based on age grouping average)

Učitaćemo podatke i ispitati njihovu strukturu.

```{r struktura}
data <- read.csv("data/master.csv", stringsAsFactors = F)
str(data)
```

* country - zemlja
* year - godina
* sex - pol
* age group - starosna grupa
* count of suicides - broj samoubistava za datu zemlju, date godine, za određeni pol i starosnu grupu
* population - populacija zemlje za datu godinu
* suicide rate - broj samoubistava na 100 hiljada stanovnika
* country-yera - izvedeni atribut koji objedinjuje zemlju i godinu
* HDI for year - Human development index (HDI) ili na srpskom, Indeks humanog razvoja, predstavlja meru životnog veka, zdravlja, obrazovanja i životnog standarda za jednu zemlju. Na osnovu ove mere zemlje bivaju svrstane u razvijene (prvog), drugog i trećeg sveta.
* GDPforyear - Gross domestic product (GDP),  Bruto domaći proizvod (BDP), je tržišni iznos svih krajnjih dobara i usluga jedne zemlje.
* GDPpercapita - Prihod po glavi stanovnika
* generation - generacija kojoj starosna grupa pripada

```{r data}
summary(data)
```


Primetimo da atribut koji treba da predstavlja zemlju ima čudan naziv. Pre nego što nastavimo dalje, promenićemo naziv atributa u onaj koji nama odgovara za rad, **country**. 

```{r rename_country}
colnames(data)[1] <- "country"
colnames(data)[10] <- "gdp_for_year"
colnames(data)[11] <- "gdp_per_capita"
data <- subset(data, select = -c(country.year))
summary(data)
```
```{=latex}
\newpage
```
# Priprema podataka

Pre analize treba pripremiti podatke, uzeti korisne i odbaciti beskorisne. To su podaci kod kojih nedostaju vrednosti ili podaci iz kojih ne dobijamo dovoljno informacija.

## Pronalaženje i rešavanje nepostojećih vrednosti

```{r hdi}
nrow(data)
summary(data$HDI.for.year)
```

U pregledu podataka možemo videti da za atribut humanog razvoja (HDI) od 27820 unosa nedostaje 19456, što je 70%. U ovakvim situacijama treba se zapitati da li uopšte vredi koristiti atribut koji je toliko nepotpun, i doneti odluku. Praksa kaže da je 25-30% maksimum za broj nedostajućih vrednosti što nije ni polovina onoga što mi imamo. U realnosti, ovakav atribut bismo odbacili, ali kako je ovo istraživači rad iskoristićemo i ovaj neupotrebljivi atribut tako što ćemo popuniti sva polja koja nemaju vrednost.

Kod borbe sa nepostojećim vrednostima postoji više pristupa. Izbor kako ćemo napasti taj problem zavisi od tipa atributa (da li je kontinualna vrednosti ili pak predstavlja neku klasu), onoga šta taj atribut zapravo znači i u kakvoj je relaciji sa ostalim atributima. Indeks humanog razvoja (HDI) je kontinualna vrednost, koja se menja sa godinama, što znači da su ova dva atributa povezana. Takođe, zemlje koje imaju veći GDP imaju bolju osnovu za razvoj, uviđamo da i GDP može da utiče na HDI.

Jedno od mogućih rešenja je zamena nepostojećih vrednosti prosečnom vrednošću ili medijanom HDI atributa za ceo set podataka. Ovo je uobičajeno rešenje, prvo rešenje koje se nameće, ali da li je dovoljno dobro? Na primer, HDI Albanije 1986. godine i Japana 2016. godine nije ni probližno isti. Analogno, bolje rešenje je nepostojeću vrednost zameniti prosečnom vrednošću ili medijanom HDI atributa za tu godinu.

U zavisnosti od toga da li atribut ima normalnu raspodelu, koritićemo prosečnu vrednost ili medijanu. Raspodelu ćemo ispitati Šapiro-Vilk testom.

```{r test}
shapiro_sample <- data[sample(seq_len(nrow(data)), size = 5000), ]
shapiro.test(shapiro_sample$HDI.for.year)
```

Na osnovu numeričke vrednosti testa za slučajnih 5000 elemnata zaključujemo da atribut nema normalnu raspodelu (p-value = 6.271e-16 < 0.05), stoga ćemo koristiti medijanu.

Sve nepostojeće vrednosti ćemo zameniti medijanom vrednosti atributa za odgovarajuću godinu.

```{r zamena_vrednosti}
years = unique(data$year)
medians = c()
for (year in years) 
{
   dataForYear <- data[data$year == year, ]
   dataForYear <- dataForYear[!is.na(dataForYear$HDI.for.year), ]
   median <- median(dataForYear$HDI.for.year)
   medians <- c(medians, median)
}
medians

```

Primetimo da za veliki broj godina ne postoji ni jedan unos HDI vrednosti, ne možemo izračunati medijanu, stoga ćemo ovaj atribut definitivno zanemariti.

```{r remove_HDI}
data <- subset(data, select = -c(HDI.for.year))
```

## Selekcija atributa

Proces izbora atributa nije toliko striktan i definisan. Analitičar pored matematičkog mora da ima, u većoj ili manjoj meri, domenskog znanja. Domensko znanje je znanje o oblasti iz koje potiču podaci koje treba analizirati. Nemoguće je imati svo znanje ovog sveta, ali pre hvatanja u koštac sa podacima, treba proširiti znanje u domenu predmeta analize. Razumevanje podataka umnogome olakšava i poboljšava analizu.

Pre analize i nakon što smo se rešili nepostoječih vrednosti, posmatraćemo set podataka i pokušaćemo da uvidimo njegove nedostatke i da ga dovedemo u što pogodnije stanje za analizu. Ovaj proces se naziva *Data wrangling*.

```{r 2016}
years <- sort(years)
countriesByYear = c()
for (year in years)
{
   countriesByYear <- c(countriesByYear, 
                        (length(unique(data[data$year == year, ]$country))))
}

df <- data.frame(countriesByYear, years)
df$years <- factor(df$years)

cbyp <- ggplot(df, aes(years, countriesByYear))
cbyp + geom_bar(stat="identity", width = 0.5) + 
      labs(title="(2) Broj zemalja po godini") +
      xlab("Godina") + ylab("Broj zemalja") +
      theme(axis.text.x = element_text(angle=65, vjust=0.6))
```

Za 2016. godinu samo 16 zemlja ima neke podatke, ovako mali broj uzoraka nam nije relevantan.

```{r brisanje_2016}
data <- data[data$year != 2016, ]
```

```{r zemlje}
df <- data.frame(data$country, data$year)
df <- unique(df)
countriesTable <- table(df$data.country)
df <- as.data.frame(countriesTable)

cop <- ggplot(df)
cop + geom_bar(aes(Var1, Freq), stat="identity", width = 0.8) + 
      labs(title="(3) Ukupan broj godina sa podacima po zemljama") +
      xlab("Zemlja") + ylab("Ukupan broj godina") +
      theme(axis.text.x = element_text(angle=90, vjust=0.6, size = 5))

```

Za sedam zemalja imamo jako malo podataka tako da ih nećemo uzimati u obzir.

```{r izbacivanje_zemalja}
countries <- df[df$Freq < 4, ]
countires <- as.vector(countries$Var1)

for (c in countires) {
   data <- data[data$country != c, ]
}
```

Zanimljiva analiza bi mogla da bude stopa samoubistva na kontinentima, tako da ćemo dodati atribut *continent* koristeći *countrycode* biblioteku.

```{r kontinenti}
data$continent <- countrycode::countrycode(sourcevar = data$country,
                                 origin = "country.name", destination = "continent")
```

Kako se počeci i krajevi raličitih grupa generacija (Boomers, Millenials...) preklapaju, i ovaj atribut ćemo izbaciti iz dalje analize.

```{r remove_generation}
data <- subset(data, select = -c(generation))
```

Treba prilagoditi i tipove preostalih atributa.

```{r tipovi}
data$age <- gsub(" years", "", data$age)
data$gdp_for_year <- gsub(",", "", data$gdp_for_year)
data$sex <- ifelse(data$sex == "male", "Male", "Female")

# faktori sa nazivom
nominal <- c('country', 'sex', 'continent')
data[nominal] <- lapply(data[nominal], function(x){factor(x)})

# brojčani faktori
data$age <- factor(data$age,
                   ordered = T,
                   levels = c("5-14", "15-24", "25-34", "35-54", "55-74", "75+"))

# pretvaranje tipa atributa u double
doubles = c('gdp_for_year', 'gdp_per_capita')
data[doubles] <- lapply(data[doubles], function(x){as.double(x)})

data <- as_tibble(data)

glimpse(data)
```

Set podataka je sada spreman za analizu.
```{=latex}
\newpage
```
# Analiza

## Globalni trend
### Po godini
```{r global_trend}
global_average <- (sum(as.numeric(data$suicides_no)) 
                   / sum(as.numeric(data$population))) * 100000
presek = data %>%
  group_by(year) %>%
  summarize(population = sum(population), 
            suicides = sum(suicides_no), 
            suicides_per_100k = (suicides / population) * 100000)
presek %>%
  ggplot(aes(x = year, y = suicides_per_100k)) + 
  geom_line(col = "#6200ee", size = 1) + 
  geom_point(col = "#6200ee", size = 2) + 
  geom_hline(yintercept = global_average, linetype = 2, color = "grey35", size = 1) +
  labs(title = "(4) Globalni trend samoubistva kroz vreme (na 100k stanovnika)",
       subtitle = "1985-2015.",
       x = "Godina", 
       y = "Stopa samoubistva na 100 hiljada stanovnika") + 
  scale_x_continuous(breaks = seq(1985, 2015, 2)) + 
  scale_y_continuous(breaks = seq(10, 20))

tail(presek)
```
Siva horizontalna linija predstavlja globalnu aritmetičku sredinu.

Analiza:

- Najveća stopa samoubistva je zabeležena 1995. godine;

- Primetimo da stopa postepeno opada od 1995. da bi 20 godina kasnije ona iznosila ~11.5, što je pad za ~25%;

- Sa grafika 2 vidimo da podataka iz osamdesetih ima manje nego podataka za kasnije godine, tako da reprezentaciju stope za te godine uzimamo sa rezervom.

### Po kontinentu

```{r trend_po_kontinentu}
continent <- data %>%
  group_by(continent) %>%
  summarize(suicide_per_100k = (sum(as.numeric(suicides_no)) 
                                / sum(as.numeric(population))) * 100000) %>%
  arrange(suicide_per_100k)


continent_plot <- ggplot(continent, aes(x = continent, 
                                        y = suicide_per_100k, fill = continent)) + 
  geom_bar(stat = "identity") + 
  labs(title = "(6) Globalni trend samoubistva\n po kontinentu (na 100k stanovnika)",
  x = "Kontinent", 
  y = "Stopa samoubistva na 100k stanovnika", 
  fill = "Continent") +
  theme(legend.position = "none", title = element_text(size = 10)) +
  scale_y_continuous(breaks = seq(0, 20, 1), minor_breaks = F)

continent_time <- data %>%
  group_by(year, continent) %>%
  summarize(suicide_per_100k = (sum(as.numeric(suicides_no)) 
                                / sum(as.numeric(population))) * 100000)

continent_time$continent <- factor(continent_time$continent, ordered = T, 
                                   levels = continent$continent)

continent_time_plot <- ggplot(continent_time, 
                              aes(x = year, y = suicide_per_100k, 
                                  col = factor(continent))) + 
  facet_grid(continent ~ ., scales = "free_y") + 
  geom_line() + 
  geom_point() + 
  labs(title = "(7) Stopa samoubistva po kontinentu \n kroz vreme", 
       x = "Godina", 
       y = "Stopa samoubistva na 100k stanovnika", 
       color = "Continent") + 
  theme(legend.position = "none", title = element_text(size = 10)) + 
  scale_x_continuous(breaks = seq(1985, 2015, 5), minor_breaks = F)

grid.arrange(continent_plot, continent_time_plot, ncol = 2)

tail(continent_time)

```



Analiza:

- Sa grafika koji pokazuje stopu samoubistva za Afriku čitamo da nemamo dovoljno podataka za zemlje sa tog kontinenta (samo tri zemlje su podelile podatke);
```{r afrika}
length(unique(data$country[data$continent == "Africa"]))
```

- Evropa ima najveću stopu samoubistva ali se ona postepeno smanjivala od 1995. godine kada je dostigla svoj maksimum (kao i stopa na globalnom nivou). Do 2015. godine doživela je pad od ~40%;

- Evropa, Azija i Okeanija imaju sličnu stopu za 2015. godinu;

- Okeanija i Amerika beleže rast samoubistava, koji je u Americi izrašeniji i beleži konstantan rast s početka milenijuma.

### Po zemlji
```{r zemlja}
country <- data %>%
  group_by(country, continent) %>%
  summarize(n = n(), 
            suicide_per_100k = (sum(as.numeric(suicides_no)) 
                                / sum(as.numeric(population))) * 100000) %>%
  arrange(desc(suicide_per_100k))

country$country <- factor(country$country, 
                          ordered = T, 
                          levels = rev(country$country))

ggplot(country, aes(x = country, y = suicide_per_100k, fill = continent)) + 
  geom_bar(stat = "identity", width = 0.8) + 
  geom_hline(yintercept = global_average, linetype = 2, color = "grey35", size = 1) +
  labs(title = "(8) Stopa samoubistva po zemljama",
       x = "Zemlja", 
       y = "Stopa samoubistva na 100k stanovnika", 
       fill = "Continent") +
  scale_y_continuous(breaks = seq(0, 45, 2)) + 
  theme(legend.position = "bottom", 
        axis.text.x = element_text(angle=90, vjust=0.6, size = 5))


country <- data %>%
  group_by(country) %>%
  summarize(suicide_per_100k = (sum(as.numeric(suicides_no)) / sum(as.numeric(population))) * 100000)

countrydata <- joinCountryData2Map(country, joinCode = "NAME", nameJoinColumn = "country")

par(mar=c(0, 0, 0, 0)) # margins

mapCountryData(countrydata, 
nameColumnToPlot="suicide_per_100k", 
mapTitle="", 
colourPalette = "heat", 
oceanCol="lightblue", 
missingCountryCol="grey65", 
catMethod = "pretty")

```
Siva horizontalna linija na grafiku 8 predstavlja globalnu aritmetičku sredinu.

Analiza:

- Litvanija ima najveću stopu samoubistva sa više od 41-og samoubistva na 100 hiljada stanovnika;

- Sa povećanjem stope samoubistva, u grafiku, dominira plava boja koja predstavlja zemlje Evrope;

- Sa mape vidimo trend da je stopa samoubistva veća u severnim i istočnim zemljama.


```{r trend_po_zemlji}
country_year <- data %>%
  group_by(country, year) %>%
  summarize(suicides = sum(suicides_no), 
            population = sum(population), 
            suicide_per_100k = (suicides / population) * 100000, 
            gdp_per_capita = mean(gdp_per_capita))


country_year_trends <- country_year %>%
  ungroup() %>%
  nest(-country) %>% # zemlja u jednoj koloni, ostalo u drugoj
  mutate(model = map(data, ~ lm(suicide_per_100k ~ year, data = .)),
         tidied = map(model, tidy)) %>% # za svaki element pravi linearni model
  unnest(tidied)

# zemlje čija se stopa linearno menja
country_year_sig_trends <- country_year_trends %>%
  filter(term == "year") %>%
  mutate(p.adjusted = p.adjust(p.value, method = "holm")) %>%
  filter(p.adjusted < .05) %>%
  arrange(estimate)

country_year_sig_trends$country <- factor(country_year_sig_trends$country, 
                                          ordered = T, 
                                          levels = country_year_sig_trends$country)


ggplot(country_year_sig_trends, aes(x=country, y=estimate, col = estimate)) + 
  geom_point(stat='identity', size = 2) +
  geom_hline(yintercept = 0, col = "grey", size = 1) +
  scale_color_gradient(low = "green", high = "red") +
  geom_segment(aes(y = 0, 
                   x = country, 
                   yend = estimate, 
                   xend = country), size = 1) +
  labs(title="(9) Godišnja promena stope samoubistva na 100k stanovnika",  
       x = "Zemlja", y = "Godišnja promena") +
  scale_y_continuous(breaks = seq(-2, 2, 0.2), limits = c(-1.5, 1.5)) +
  theme(legend.position = "none", axis.text.x = element_text(angle=90, vjust=0.6, size = 5))
```

Analiza:

- ~50% zemlja ima linearnu promenu stope samoubistva;

- 32 (66%) zemlje beleže pad stope.

```{r top12-inc}
top12_increasing <- tail(country_year_sig_trends$country, 12)

country_year %>%
  filter(country %in% top12_increasing) %>%
  ggplot(aes(x = year, y = suicide_per_100k, col = country)) + 
  geom_point() + 
  geom_smooth(method = "lm") + 
  facet_wrap(~ country) + 
  theme(legend.position = "none") + 
  labs(title="(10) Najbrži rast stope samoubistva",  
       x = "Godina", 
       y = "Stopa samoubistva na 100k stanovnika")
```
Prava na grafiku predstavlja regresionu pravu. Linearna regresija na grafiku pokazuje pretpostavljeno kretanje stope samoubistva.

Analiza:

- Južna Koreja i Gvajana beleže zabrinjavajuće podatke;

- Krajem devedesetih i početkom dvehiljaditih Gvajana beleži skok stope od ~350%.

```{r top12-dec}
top12_decreasing <- head(country_year_sig_trends$country, 12)

country_year %>%
  filter(country %in% top12_decreasing) %>%
  ggplot(aes(x = year, y = suicide_per_100k, col = country)) + 
  geom_point() + 
  geom_smooth(method = "lm") + 
  facet_wrap(~ country) + 
  theme(legend.position = "none") + 
  labs(title="(11) Najbrži pad stope samoubistva",  
       x = "Godina", 
       y = "Stopa samoubistva na 100k stanovnika")
```

Analiza:

- Estonija beleži najpozitivnije smanjenje stope od ~64%;
- U Rusiji pad u stopi se dešava tek nakon 2002. godine.

### Po uzrastu
```{r uzrastu}
age_plot <- data %>%
  group_by(age) %>%
  summarize(suicide_per_100k = (sum(as.numeric(suicides_no)) 
                                / sum(as.numeric(population))) * 100000) %>%
  ggplot(aes(x = age, y = suicide_per_100k, fill = age)) + 
  geom_bar(stat = "identity") + 
  labs(title = "(12) Stopa samoubistva po uzrastu",
       x = "Uzrast", 
       y = "Stopa samoubistva na 100k stanovnika") +
  theme(legend.position = "none") + 
  scale_y_continuous(breaks = seq(0, 30, 1), minor_breaks = F)

age_time_plot <- data %>%
  group_by(year, age) %>%
  summarize(suicide_per_100k = (sum(as.numeric(suicides_no)) 
                                / sum(as.numeric(population))) * 100000) %>%
  ggplot(aes(x = year, y = suicide_per_100k, col = age)) + 
  facet_grid(age ~ ., scales = "free_y") + 
  geom_line() + 
  geom_point() + 
  labs(title = "(13) Stopa samoubistva kroz vreme", 
       x = "Godina", 
       y = "Stopa samoubistva na 100k stanovnika", 
       color = "Age") + 
  theme(legend.position = "none") + 
  scale_x_continuous(breaks = seq(1985, 2015, 5), minor_breaks = F)


grid.arrange(age_plot, age_time_plot, ncol = 2)
```

Analiza:

- Osobe starije od 75 godina su sklonije samoubistvu;

- Broj samoubistava osoba starijih od 15 godina se postepeno smanjuje od 1995. godine, što odgovara globalnom trendu;

- Broj samoubistava osoba starijih od 75 godina je bio najviši 1990. godine, da bi do 2015. godine opao za ~50%;

- Broj samoubistava osoba uzrasta od 5-14 godina se vrlo malo menjao od 1985. od 2015. godine.


### Po uzrastu i kontinentu

```{r uik}
data %>%
  group_by(continent, age) %>%
  summarize(n = n(), 
            suicides = sum(as.numeric(suicides_no)), 
            population = sum(as.numeric(population)), 
            suicide_per_100k = (suicides / population) * 100000) %>%
  ggplot(aes(x = continent, y = suicide_per_100k, fill = age)) + 
  geom_bar(stat = "identity", position = "dodge") + 
  geom_hline(yintercept = global_average, linetype = 2, color = "grey35", size = 1) +
  labs(title = "(14) Stopa samoubistva po uzrastu i kontinentu",
       x = "Kontinent", 
       y = "Stopa samoubistva na 100k stanovnika", 
       fill = "Age")
```

Analiza:

- Za Ameriku, Aziju i Evropu stopa samoubistva se povećava sa starošču;

- Afrika i Okeanija imaju izjednačenije raspoređene stope po uzrastima. Najviša je u uzrastu od 25 do 34 godine;

- Zaključili smo da imamo malo podataka za Afričke zemlje tako da informacije koje izvučemo iz njih treba uzeri sa rezervom. 


### Po polu

```{r pol}
sex_plot <- data %>%
  group_by(sex) %>%
  summarize(suicide_per_100k = (sum(as.numeric(suicides_no)) 
                                / sum(as.numeric(population))) * 100000) %>%
ggplot(aes(x = sex, y = suicide_per_100k, fill = sex)) + 
  geom_bar(stat = "identity") + 
  labs(title = "(15) Stopa samoubistva po polu",
       x = "Pol", 
       y = "Stopa samoubistva na 100k stanovnika") +
  theme(legend.position = "none") + 
  scale_y_continuous(breaks = seq(0, 25), minor_breaks = F)

### with time
sex_time_plot <- data %>%
  group_by(year, sex) %>%
  summarize(suicide_per_100k = (sum(as.numeric(suicides_no)) 
                                / sum(as.numeric(population))) * 100000) %>%
  ggplot(aes(x = year, y = suicide_per_100k, col = factor(sex))) + 
  facet_grid(sex ~ ., scales = "free_y") + 
  geom_line() + 
  geom_point() + 
  labs(title = "(16) Stopa samoubistva kroz vreme", 
       x = "Godina", 
       y = "Stopa samoubistva na 100k stanovnika", 
       color = "Sex") + 
  theme(legend.position = "none") + 
  scale_x_continuous(breaks = seq(1985, 2015, 5), minor_breaks = F)

grid.arrange(sex_plot, sex_time_plot, ncol = 2)
```

Analiza:

- Stopa samoubistva je ~3.5x veća kod osoba muškog pola;

- Stopa samoubistva i osoba muškog i ženskog pola bila je najviša 1995. godine i od tada opada;

- Odnos samoubisava muškaraca i žena je tokom godina ostao sličan, oko 3.5:1 na strani muškaraca.

### Po polu i kontinentu

```{r pik}
data %>%
  group_by(continent, sex) %>%
  summarize(n = n(), 
            suicides = sum(as.numeric(suicides_no)), 
            population = sum(as.numeric(population)), 
            suicide_per_100k = (suicides / population) * 100000) %>%
  ggplot(aes(x = continent, y = suicide_per_100k, fill = sex)) + 
  geom_bar(stat = "identity", position = "dodge") + 
  geom_hline(yintercept = global_average, linetype = 2, color = "grey35", size = 1) +
  labs(title = "(17) Polna raspodela stope samoubistva po kontinentu",
   x = "Kontinent", 
   y = "Stopa samoubistva na 100k stanovnika", 
   fill = "Sex") +
  coord_flip()

```

Analiza:

- Stopa samoubistva osoba muškog pola dominira;

- Stopa samoubistava muškaraca Evrope je približno ~30 na 100 hiljada stanovnika, što je ~4x više u odnosu na žene;

- Razmera stope muškaraca i žena je najmanja u Aziji.

### Po polu i zemlji

```{r piz}
country_long <- data %>%
  group_by(country, continent) %>%
  summarize(suicide_per_100k = (sum(as.numeric(suicides_no)) / 
                                  sum(as.numeric(population))) * 100000) %>%
  mutate(sex = "OVERALL")

sex_country_long <- data %>%
  group_by(country, continent, sex) %>%
  summarize(suicide_per_100k = (sum(as.numeric(suicides_no)) / 
                                  sum(as.numeric(population))) * 100000)


sex_country_wide <- sex_country_long %>%
  spread(sex, suicide_per_100k) %>%
  arrange(Male - Female)


sex_country_wide$country <- factor(sex_country_wide$country, 
                                         ordered = T, 
                                         levels = sex_country_wide$country)

country_gender_prop <- sex_country_wide %>%
  mutate(Male_Proportion = Male / (Female + Male)) %>%
  arrange(Male_Proportion)

sex_country_long$country <- factor(sex_country_long$country, 
                                   ordered = T,
                                   levels = country_gender_prop$country)

ggplot(sex_country_long, aes(y = suicide_per_100k, x = country, fill = sex)) + 
  geom_bar(position = "fill", stat = "identity", width = 0.5) +
  scale_y_continuous(labels = scales::percent) +
  labs(title = "(18) Odnos stope samoubistva muškaraca i žena po zemlji", 
       x = "Zemlja", 
       y = "",
       fill = "Sex") +
  theme(axis.text.x = element_text(angle=90, vjust=0.6, size = 5))
```

Analiza:

- Uviđamo globalni trend u samoubistvima gde dominiraju osobe muškog pola;

- Češće je da žene boluju od depresije i imaju suicidne misli, ali je verovatnije da muškarac izvrši samoubistvo. Ovo se naziva "Polni paradoks o suicidnom ponašanju".

### Po prihodu po glavi stanovnika

Kako se stopa samoubistva menja sa povećanjem prihoda stanovnika jedne zemlje? 

Izračunaćemo Pirsonov koeficijent korelacije za prihod po glavi stanovnika i kalendarsku godinu.

```{r coorel}
country_year_gdp <- data %>%
  group_by(country, year) %>%
  summarize(gdp_per_capita = mean(gdp_per_capita))
  
country_year_gdp_corr <- country_year_gdp %>%
  ungroup() %>%
  group_by(country) %>%
  summarize(year_gdp_correlation = cor(year, gdp_per_capita))

mean(country_year_gdp_corr$year_gdp_correlation)
```

Prosečni Pirsonov koeficijent korelacije je 0.87, iz čega sledi da je korelacija ova dva atributa izuzetno jaka. Ovo ćemo podrazumevati za sve zemlje.

Izračunaćemo za ceo vremenski interval prosečna primanja po glavi stanovnika za svaku zemlju i prikazati ih u odnosu na stopu samoubistva te zemlje tokom celog vremenskog intervala.

```{r gpppc}
country_mean_gdp <- data %>%
  group_by(country, continent) %>%
  summarize(suicide_per_100k = (sum(as.numeric(suicides_no)) 
                                / sum(as.numeric(population))) * 100000, 
            gdp_per_capita = mean(gdp_per_capita))

ggplot(country_mean_gdp, aes(x = gdp_per_capita, 
                             y = suicide_per_100k, col = continent)) + 
  geom_point() + 
  scale_x_continuous(labels=scales::dollar_format(prefix="$"), 
                     breaks = seq(0, 70000, 10000)) + 
  labs(title = "(19) Korelacija izmedju prihoda po glavi stanovnika i stope samoubistva", 
       subtitle = "Sadrži sve zemlje",
       x = "Prihod po glavi stanovnika", 
       y = "Stopa samoubistva na 100k stanovnika", 
       col = "Continent") 
```

Na grafiku možemo videti da ima ekstremnih vrednosti (tačka u gornjem levom uglu) koje mogu uticati na regresionu pravu. Izbacićemo takve vrednosti koristeći Kukovo rastojanje. Kukovo rastojanje je mera uticaja tačke na regresionu analizu.

```{r cook}
model1 <- lm(suicide_per_100k ~ gdp_per_capita, data = country_mean_gdp)

gdp_suicide_no_outliers <- model1 %>%
  augment() %>%
  arrange(desc(.cooksd)) %>%
  filter(.cooksd < 4/nrow(.)) %>%
  inner_join(country_mean_gdp, by = c("suicide_per_100k", "gdp_per_capita")) %>%
  select(country, continent, gdp_per_capita, suicide_per_100k)

model2 <- lm(suicide_per_100k ~ gdp_per_capita, data = gdp_suicide_no_outliers)

summary(model2)

```

```{r reg}
ggplot(gdp_suicide_no_outliers, aes(x = gdp_per_capita, y = suicide_per_100k, 
                                    col = continent)) + 
  geom_point() + 
  geom_smooth(method = "lm", aes(group = 1)) + 
  scale_x_continuous(labels=scales::dollar_format(prefix="$"), 
                     breaks = seq(0, 70000, 10000)) + 
  labs(title = "(20) Korelacija izmedju prihoda po glavi stanovnika i stope samoubistva", 
       subtitle = "Sadrži zemlje koje su zadovoljile Kukovo rastojanje",
       x = "Prihod po glavi stanovnika", 
       y = "Stopa samoubistva na 100k stanovnika", 
       col = "Continent") + 
  theme(legend.position = "none")
```


Cilj je bio ispitati da li postoji pravilo po kome se stopa samoubistva menja sa prosečnim prihodom po glavi stanovnika. P vrednost 0.02881 < 0.05 iz čega sledi da prihod po glavi stanovnika utiče na stopu samoubistva. R-squared (govori koliko regresiona prava odgovara podacima) 0.05436 nam govori da podaci dosta odstupaju od regresione prave. Ipak, postoji slaba veza (što se može videti na grafiku 20) između ova dva atributa. Bogatije zemlje imaju veću stopu samoubistva.

Jednačina regresione prave se čita iz *model2* regresionog modela u kodu iznad i ona glasi:
\[ samoubistva = 8.772 + 0.115 * GDP\]


## Srbija i okolina
### Po godini
```{r filter, message=FALSE, warning=FALSE}
data_filtered <- data %>%
  filter(country %in% c("Serbia", 
                        "Croatia",
                        "Hungary", 
                        "Slovenia") & year >= 1995) 

data_filtered %>%
  group_by(country, year) %>%
  summarize(suicide_per_100k = (sum(as.numeric(suicides_no)) 
                                / sum(as.numeric(population))) * 100000) %>%
  ggplot(aes(x = year, y = suicide_per_100k, col = country)) + 
  geom_point(alpha = 0.5) + 
  geom_smooth(se = F, span = 0.2) + 
  scale_x_continuous(breaks = seq(1995, 2015, 5), minor_breaks = F) + 
  labs(title = "(21) Srbija, Hrvatska, Mađarska i Slovenija", 
       subtitle = "Stopa samoubistva na 100k stanovnika, 1995 - 2015", 
       x = "Godina", 
       y = "Stopa samoubistva na 100k stanovnika", 
       col = "Country")
```

Analiza:

- Sve zemlje prate globalni trend pada stope samoubistva;

- Stopa samoubistva Mađarske se smanjila 40% od 1995. godine;

- Stopa samoubistva Slovenija je imala veliki pad izmedju 2006. i 2007. godine.

### Po polu

```{r polsrb, message=FALSE, warning=FALSE}
data_filtered %>%
  group_by(country, sex, year) %>%
  summarize(suicide_per_100k = (sum(as.numeric(suicides_no))
                                / sum(as.numeric(population))) * 100000) %>%
  ggplot(aes(x = year, y = suicide_per_100k, col = country)) + 
  geom_point(alpha = 0.5) + 
  geom_smooth(se = F, span = 0.2) + 
  scale_x_continuous(breaks = seq(1985, 2015, 5), minor_breaks = F) + 
  facet_wrap(~ sex, scales = "free_y", nrow = 2) +
  labs(title = "(22) Srbija, Hrvatska, Mađarska i Slovenija", 
       subtitle = "Stopa samoubistva po polu, 1995 - 2015", 
       x = "Godina", 
       y = "Stopa samoubistva na 100k stanovnika", 
       col = "Country")
```

Analiza:

- Odnos stope samoubistva osoba muškog i ženskog pola, prati globalni trend. ~3x više muškaraca izvrši samoubistvo;

- U Sloveniji, 2004. godine je došlo do skoka samoubistava žena a pada samoubistava muškaraca.

### Po uzrastu

```{r uzr, message=FALSE, warning=FALSE}

data_filtered %>%
  group_by(country, age) %>%
  summarize(suicide_per_100k = (sum(as.numeric(suicides_no)) 
                                / sum(as.numeric(population))) * 100000) %>%
  ggplot(aes(x = country, y = suicide_per_100k, fill = age)) + 
  geom_bar(stat = "identity", position = "dodge") + 
  labs(title = "(23) Srbija, Hrvatska, Mađarska i Slovenija", 
       subtitle = "Stopa samoubistva po uzrastu, 1995 - 2015", 
       x = "Zemlja", 
       y = "Stopa samoubistva na 100k stanovnika", 
       fill = "Age")
```

Analiza:

- Sve zemlje imaju sličan trend;

- Kao i globalno, starije osobe su sklonije samoubistvu.

\newpage

# Mašinsko učenje

Primenom mašinskog učenja nad nekim podacima možemo da predvidimo njihove buduće vrednosti. Najkorinija vrednost i najpogodnija za predviđanje bila bi stopa samoubistva.

Samoubistvo može biti izazvano bilo čime. Razlog samoubistva je nepredvidim, može, a i ne mora da ima veze sa bilo kojim od atributa našeg skupa podataka, a model mašinskog učenja je onoliko dobar koliko su dobri i pogodni podaci sa kojima radi.


## Kreiranje trening i testnog skupa podataka
```{r train_test, message=FALSE, warning=FALSE}
library(class)
library(aod)
library(neuralnet)
library(randomForest)
library(rpart)
library(rpart.plot)

ml_ready <- data %>%
  group_by(country, year, sex) %>%
  summarize(
            sex = ifelse(sex == "Male", 1, 2),
            gdp_for_year = sum(as.numeric(gdp_for_year)),
            gdp_per_capita = mean(gdp_per_capita), 
            population = sum(as.numeric(population)),
            suicide_per_100k = (sum(as.numeric(suicides_no)) 
                                / sum(as.numeric(population))) * 100000)

smp_size <- floor(0.75 * nrow(ml_ready))

set.seed(123)
train_idx <-sample(seq_len(nrow(ml_ready)), size = smp_size)

train <- ml_ready[train_idx, ]
test <- ml_ready[train_idx, ]
test_rev <- test

```

## Linearna regresija
```{r linear}
reg_model <- lm(suicide_per_100k ~  gdp_per_capita  , 
                data = train)

summary(reg_model)

ggplot(train, aes(x = gdp_per_capita, y = suicide_per_100k)) +
  geom_point() +
  geom_smooth(method="lm") +
  labs(
       x = "Prihod po glavi stanovnika", 
       y = "Stopa samoubistva na 100k stanovnika") 

test_rev$suicide_per_100k_predicted_lr <- predict(reg_model, test)

tail(test_rev[, c(7,8)])
```

Iz prethodne analize smo uvideli da su prosečni prihod po glavi stanovnika i stopa samoubistva jako slabo povezani. Korišćenjem proste linearne regresije i višestruke linearne regresije još po veličini populacije ne dobijamo apsolutno ništa. Ako uzmemo da aposlutna vrednost razlike prave i modelom predviđene vrednosti bude manja od nekog praga (koji biramo) možemo da izračunamo koliko je "tačnih" stopa model predvideo. "Tačne" stope nisu stvarno tačne, sa povećanjem praga, rašće i broj pogodaka, što ne znači da je model dobar.

Zbog prirode podataka i nepredvidivosti samoubistva, linearna regresija nije dobar model.

Moraćemo da koristimo modele pogodne za modelovanje vremenskih serija.

## Random Forest
```{r random_forest}

rf <- randomForest(suicide_per_100k ~ 
                     sex + 
                     gdp_per_capita + 
                     population +
                     year, 
                   data = train, type = regression)
test_rev$suicide_per_100k_predicted_rf <- predict(rf, test)

tail(test_rev[, c(7,9)])

```

Random Forest algoritam daje nam rezultate koji nisu upotrebljivi.

## Holtovo eksponencijalno glačanje

Za aperiodične vremenske serije sa rastućim ili opadajućim trendom koristi se Holtovo eksponencijalno glačanje za kratkoročna predviđanja.
Metod procenjuje vrednost i nagib određene tačke u vremenu. Glačanje je kontrolisano pomoću dva parametra. Alfa - za procenjivanje vrednosti, Beta - za procenjivanje nagiba. Vrednosti parametara su od 0 do 1 i označavaju kolika se težina daje skorijim vrednostima.

Procenićemo vrednost stope samoubistva za Srbiju u narednih 8 godina, počevši od 2015. godine.
```{r ts}
library("forecast")

data_serbia <- data %>% filter(country == "Serbia") %>%
                group_by(country, year) %>%
                summarize(suicide_per_100k = (sum(as.numeric(suicides_no))
                            / sum(as.numeric(population))) * 100000)
data_serbia <- data_serbia$suicide_per_100k

data_serbia_ts <- ts(data_serbia, start = c(1998))
plot.ts(data_serbia_ts, main = "(24) Stopa samoubistva u Srbiji", 
        xlab = "Godina", 
        ylab = "Stopa samoubistva na 100k stanovnika")


serbia_suicide_forecast <- HoltWinters(data_serbia_ts, gamma=F, 
                                       l.start = data_serbia[1], 
                                       b.start = data_serbia[2] - data_serbia[1])
serbia_suicide_forecast

plot(serbia_suicide_forecast, 
     main = "(25) Poređenje stopa samoubistva u Srbiji sa modelom", 
     xlab = "Godina", 
     ylab = "Stopa samoubistva na 100k stanovnika")

serbia_suicide_forecast2 <- forecast(serbia_suicide_forecast, h = 8)
serbia_suicide_forecast2

plot(serbia_suicide_forecast2, 
     main = "Predviđena stopa samoubistva \n za narednih 8 godina (počevši od 2015.)", 
     xlab = "Godina", 
     ylab = "Stopa samoubistva na 100k stanovnika")


```
Po grafiku generisanim modelom Holtovog eksponencijalnog glačanja, Srbija prati globalni trend smanjivanja stopa samoubistva.



\newpage
# Zaključak

- Stopa samoubistva se globalno smanjuje. Od zemalja koje pokazuju linearnu promenu, 2/3 beleži pad;

- U Evropi, Aziji i Americi, stopa samoubistva se povećava sa starošću, dok Afrika i Okeanija ne beleže takav trend;

- Postoji slaba veza između prosečnog primanja po glavi stanovnika i stope samoubistva;

- Stopa samoubistva osoba muškog pola je ~3.5x veća od stope osoba ženskog pola.

 
Samoubistvo je nepredvidivo i dešava se iz najrazličitijih okolnosti, stoga, korišćenjem mašinskog učenja nije moguće predvideti buduće trendove. 


\newpage
# Literatura

- https://en.wikipedia.org/wiki/Cook%27s_distance

- https://en.wikipedia.org/wiki/Gender_differences_in_suicide

- https://www.kaggle.com/lmorgan95/r-suicide-rates-in-depth-stats-insights

- https://blog.minitab.com/blog/adventures-in-statistics-2/regression-analysis-how-do-i-interpret-r-squared-and-assess-the-goodness-of-fit

- Uvod u programski jezik R, Miloš Ivanović, Tatjana Bošković

- https://www.simplypsychology.org/p-value.html

- https://a-little-book-of-r-for-time-series.readthedocs.io/en/latest/src/timeseries.html#seasonally-adjusting